臺灣高等法院臺南分院刑事判決
上　訴　人　臺灣嘉義地方法院檢察署檢察官
上　訴　人
即　被　告　甲○○
上列上訴人因被告遺棄案件，不服臺灣嘉義地方法院八十八年度
訴字第六一二號中華民國八十九年三月二日第一審判決（起訴案
號：臺灣嘉義地方法院檢察署八十八年度偵字第五三八五號），
提起上訴，經判決後，由最高法院第二次發回更審，本院判決如
下：
      主      文
原判決撤銷。
甲○○無罪。
      理      由
一、公訴意旨略以：被告甲○○飲用酒類其體內酒精濃度測試紙
    為零點六毫克時，本應注意酒後不得駕駛動力交通工具，且
    駕駛時應注意遵守交通規則，減速慢行，注意前方動態，依
    當時情況並無不能注意之情形，竟疏未注意，於民國八十七
    年三月二十一日凌晨三時許，駕駛車牌號碼ＲＯ—七九三０
    號自用小客車，在限速為七十公里之路段，以時速九十公里
    超速行駛，在嘉義縣嘉朴公路二十二公里六百公尺處，因超
    越前車時撞及由黃修松所騎乘車牌號碼ＵＴＧ—七二五號機
    車，致黃修松受有頭部外傷傷重倒地，甲○○於下車查看後
    ，對於無自救力之人黃修松，依法本應保護之，卻不為其生
    存所必要之保護，而仍離去，黃修松因送醫不治傷重死亡（
    過失致人於死部分業經判處徒刑確定），因認被告涉犯刑法
    第二百九十四條第一項之遺棄罪嫌。
二、訊據上訴人即被告甲○○矢口否認涉有上開遺棄犯行，辯稱
    ：伊於事故發生後，雖有下車察看，然不知係撞擊被害人黃
    修松所騎乘之機車，並無遺棄故意云云。
三、按犯罪事實應依證據認定之，無證據不得認定犯罪事實，此
    即證據裁判主義之宗旨；又不能證明被告犯罪者，即應諭知
    無罪之判決，刑事訴訟法第一百五十四條第二項、第三百零
    一條第一項分別定有明文。又按所謂認定犯罪事實之證據，
    係指足以認定被告確有犯罪行為之積極證據而言，該項證據
    自須適合於被告犯罪事實之認定，始得採為斷罪資料；又苟
    未能發現相當證據或證據不足以證明，自不能以推測或擬制
    之方法，以為裁判基礎，經最高法院著有二十九年上字第三
    一○五號、及四十年台上字第八六號判例可資參看。
四、本件公訴人認被告涉犯本件右揭罪行，無非以：被告於另刑
    事案件過失致死案偵審中，均坦承肇事後，曾回頭看，只見
    一人和機車倒於慢車道上，因當時非常害怕而離開等語，為
    其論據。
五、經查：
（一）被告於上開時、地酒後駕車超速行駛，並違規利用慢車道
      超車，致生本件交通事故時，即知遭其駕車自後撞擊者係
      騎乘機車同向行駛於上開肇事路段之機車騎士，且被告於
      其所駕駛之上開自用小客車失控向前撞擊路旁護欄停止後
      下車察看時，並確見遭其撞擊之被害人連人帶車倒臥於慢
      車道上，嗣因害怕之故，而旋即離開現場等事實，業經被
      告於警詢時及偵查中坦承不諱（見臺灣嘉義地方法院檢察
      署八十八年度執字第七○三號執行卷第一頁至第四頁、第
      十一頁），核與現場目擊證人朱俊厚於原審證述情節相符
      （見偵字卷第十九頁反面、原審卷第三七頁）。又被告駕
      駛上開自用小客車自後撞擊被害人所騎乘之機車時，係以
      時速高達九十公里速度超速行駛，且於事故發生後，其所
      駕駛之上開自用小客車尚失控向前撞擊路旁護欄後始行停
      止等事實，經被告於警詢時坦認在卷（見執字第七○三號
      執行卷第二頁），足徵本件交通事故發生時撞擊力之強大
      ，並為被告於原審審理時所供認（見原審卷第十七頁），
      嗣於本院亦為相同之供述（見本院上更一卷第六六頁）。
      而被害人黃修松確因本件車禍死亡，復據臺灣嘉義地方法
      院檢察署檢察官督同法醫師相驗無訛，並填具相驗屍體證
      明書、勘驗筆錄及驗斷書各一份附卷足憑（見執字第七○
      三號執行卷第九頁、第二十至二九頁）。被告因本件過失
      致人於死部分，經本院另案八十八年度交上易字第三三四
      號判處有期徒刑一年確定，有臺灣高等法院被告前案紀錄
      表在卷足憑。是被害人確係因被告駕車撞及致死，此部分
      事實堪予認定。
（二）惟被告縱於另刑事案件臺灣嘉義地方法院八十七年度交易
      字第一一八號（即本院八十八年度交上易字第三三四號）
      過失致死案，坦承：「肇事後，曾回頭看，只見一人和機
      車倒慢車道上，因當時非常害怕而離開」等語。然按刑法
      第二百九十四條遺棄罪所保護之客體，須為無自救力之人
      ，倘已無生命跡象，自非為無自救力之人，則無遺棄罪可
      言。本件被害人於八十七年三月二十一日凌晨三時四十分
      許，送至嘉義榮民醫院時，已無生命徵象，無心跳、無血
      壓、無呼吸、瞳孔無光反射，理學檢查方面發現有嚴重頭
      部外傷，共兩處撕裂傷，有該院八十八年十一月二十五日
      病歷摘要報告在卷可稽（見原審卷第四五、四六頁），該
      院並於九十一年十一月二十六日嘉醫行字第○九一○○○
      六四八五號函附病歷摘要報告稱：「根據病歷記載，病患
      乃由水上消防隊救護車載送至本院急診室急救，送達本院
      時間為八十七年三月二十一日上午三時四十五分，病患到
      院時，已呈無呼吸、無脈搏，即醫學上所謂無生命徵象，
      及『即到院前死亡』之診斷。」（見本院上更一卷第五十
      、五一頁），檢察官督同相驗被害人之法醫張堂霖於本院
      前審證稱：「（當時何以記載死亡發生時間在三月二十一
      日上午三時二十一分？提示驗斷書）是參考警察之筆錄記
      載的。詳細時間，我不知道。我認為此人在發生車禍時，
      已死亡，我是按受傷情形而推測的。因被害人頭部嚴重凹
      陷粉碎性骨折，所以我判斷此人應在車禍當場即死亡。所
      以記載死亡時間，即記載車禍發生時間」、「（對嘉義榮
      民醫院病患摘要報告中之已無生命徵象，是否表示已死亡
      ？提示並告以要旨）是的，已無生命徵象即是已死亡。」
      （見本院上更一卷第三六頁），車禍當時之救護人員邱建
      台亦證稱：「（當時此人是否已死亡？）我到時，該人嘴
      還有動，但生命指數約三而已，對痛已無感覺，依我專業
      認為，應已無生命跡象。」（見本院上更一卷第三五頁）
      ，參酌上述被告駕車肇事時之車速及撞擊力強大等情，足
      認被害人於車禍受撞擊當時，業已死亡無生命跡象，應可
      憑信。被害人既已死亡無生命跡象，依上開說明，則非屬
      刑法第二百九十四條遺棄罪所保護之客體，無自救力之「
      人」，自難繩以該條遺棄罪責。
六、綜上所述，本件被告於駕車撞及被害人時，無從證明被害人
    於本件車禍發生後仍未死亡，而依上開論證被害人於本件車
    禍後應已當場死亡，則被告雖肇事逃逸，尚無對於無自救力
    之人，依法令應保護而不為其生存所必要之保護之情事，仍
    不能科以遺棄罪責，自難僅憑告訴人一人指訴遽入人罪，被
    告辯無上開犯行，尚堪採信，此外，復查無其他積極證據足
    認被告有公訴人所指犯行，應認為不能證明被告犯罪。原審
    疏未詳查，遽認被告有遺棄犯行，並加以論罪科刑，容有未
    洽。檢察官循告訴人之聲請，以量刑過輕為由提起上訴，為
    無理由，被告上訴意旨否認犯罪，指摘原判決採證不當，為
    有理由，應由本院將原判決撤銷，改諭知被告無罪之判決。
    另刑法第一百八十五條之四之肇事逃逸罪，係於八十八年四
    月二十一日增訂公布，於同年月二十三日生效，而本件被告
    於八十七年三月二十一日上午三時二十分，駕駛動力交通工
    具肇事，致人死亡而逃逸，行為時之法律，並無處罰之規定
    ，自無適用該條文論處之餘地，併予敘明。
七、據上論斷，應依刑事訴訟法第三百六十九條第一項前段、第
    三百六十四條、第三百零一條第一項判決如主文。
本案經檢察官邱克斌到庭執行職務。
中　華　民　國　　九十四　　年　  十二  　月　　十五　日
                  刑事第二庭　　審判長法　官  葉居正
                                      法　官  莊俊華
                                      法　官  高明發
以上正本證明與原本無異。
檢察官如不服本判決應於收受本判決後十日內向本院提出上訴書
，其未敘述上訴理由者並得於提起上訴後十日內向本院補提理由
書。
　　　　　　　　　　　　　　　　　　　書記官  陳淑貞
中　華　民　國　　九十四　　年  　十二  　月　　十六　日
